【裁判字號】    97,簡上,78
【裁判日期】    980401
【裁判案由】    不動產所有權移轉登記
【裁判全文】
臺灣屏東地方法院民事判決              97年度簡上字第78號
上  訴  人  丁○○
                        樓
訴訟代理人  楊水柱律師
被上訴人    甲○○
訴訟代理人  乙○○
被上訴人    丙○○
                        弄6號
訴訟代理人  庚○○
被上訴人    戊○○
                        號
被上訴人    辛○○
上二人共同
訴訟代理人  己○○
                        號
上列當事人間請求不動產所有權移轉登記事件，上訴人對於中華
民國97年8 月26日臺灣屏東地方法院屏東簡易庭97年度屏簡字第
127 號第一審判決提起上訴，經本院於98年3 月18日言詞辯論終
結，判決如下
    主  文
上訴駁回。
第二審訴訟費用由上訴人負擔。
    事 實 及 理 由
一、上訴人方面：
  (一)上訴人原審起訴主張：
  1.緣坐落屏東縣麟洛鄉○○段566 地號土地為訴外人徐錦章所
    有，並由上訴人繼承，因屬袋地，故於民國73年6 月間由徐
    錦章向同段514 地號（原地號為麟洛段98之87號）之原地主
    林安雄購得其中部分土地面積142 平方公尺作為聯外通路，
    此部分並已交由上訴人使用迄今，因當時土地法令規定不得
    為共有及細分，致未辦理所有權移轉登記，嗣林安雄未告知
    上情，又將514 號土地全部賣給被上訴人戊○○、辛○○2
    人共有，戊○○及辛○○再於96年3 月間將514 號土地全部
    賣給乙○○（指定登記給被上訴人甲○○）及被上訴人丙○○，甲○○、丙○○於登記前測量發現514 號土地內有部分
    （即上開通路如附圖所示甲部分）為上訴人占用，因而於完
    成所有權移轉登記前（96年5 月8 日）之96年5 月5 日，達
    成協議自應付戊○○、辛○○之土地價金中扣除新臺幣（下
    同）32萬元，並附徐錦章與林安雄之買賣契約書而簽屬協議
    書，上開通路部分之土地仍由上訴人使用。
  2.被上訴人戊○○、辛○○與乙○○、丙○○達成前項協議及
    扣款後，即與上訴人簽立協議書，約定伊等向被上訴人甲○○、丙○○索回上開甲部分之應有部分之所有權後，即移轉
    給上訴人，惟甲○○及丙○○2 人毀約拒不移轉所有權，且
    被上訴人戊○○、辛○○又遲不依上開2 份協議向甲○○、
    丙○○請求及移轉給上訴人。
  3.按無法律上之原因而受利益，致他人受損害者，應返還其利
    益，雖有法律上之原因而其後已不存在者亦同，民法第179
    條定有明文。查被上訴人戊○○、辛○○雖將514 號土地全
    部於96年3 月31日讓與乙○○、丙○○，並於96年5 月8 日
    登記完畢（乙○○指定被上訴人甲○○登記為所有權人），
    惟於登記前之96年5 月5 日彼等雙方已協議就514 號土地中
    之系爭142 平方公尺（即應有部分為24800/554810）合意按
    買賣金之比例自應付價金中扣除，故此部分系爭土地即非屬
    彼等雙方買賣標的物範圍，則丙○○及乙○○仍將系爭142
    平方公尺之應有部分一併登記為伊及甲○○所有，即屬無法
    律上之原因（或雖有法律上原因而其後已不存在），另乙○○將系爭土地指定被上訴人甲○○登記為所有權人，而使甲○○無償受讓系爭土地之所有權，依民法183 條規定，甲○○亦應將此部分之應有部分所有權移轉登記返還被上訴人戊○○、辛○○。被上訴人戊○○、辛○○與乙○○、丙○○
    簽訂前開扣款協議書後，再與上訴人於96年12月15日簽訂協
    議書，同意於簽約後7 日負責提出系爭土地過戶之相關文件
    將此部分所有權移轉登記給上訴人，惟戊○○、及辛○○依
    彼與乙○○、丙○○所簽之協議書要求歸還系爭土地遭拒後
    ，既不依法向該2 人訴求，致未能履行與上訴人所簽之協議
    事項，為此依民法第242 條及雙方所簽之協議書等法律關係
    提起本訴等語。
  (二)於本院上訴主張：
  1.原審以被上訴人戊○○、辛○○與訴外人乙○○、丙○○間
    之協議書有關系爭土地部分之約定，究為買受人一民法第
    359 條規定請求減少價金，或係買受人依民法第360 條規定
    得請求不履行之損害賠償，亦或經協議雙方另立名目，由出
    賣人給予買受人之損失補貼而自行推論，並逕認係屬補貼性
    質，且未就此部分之土地為解約，因認被上訴人甲○○（乙○○）、丙○○取得系爭部分之土地非不當得利，駁回上訴
    人之請求，惟被上訴人戊○○、辛○○、於原審對丙○○及
    甲○○之辯陳，已有不同之陳述，並陳稱是依買賣價金之總
    額按系爭土地之面積比例扣除此部分道路面積之價金（非協
    議後返還），而非補償，且自承已與上訴人簽定有協議書，
    而此協議書亦載明其原因事實，則被上訴人辛○○、戊○○
    與乙○○所簽立之協議書之真意為何，原審竟未為闡明，並
    促其提出事證。
  2.依被上訴人等所簽協議書後附上訴人之被繼承人徐錦章與林
    安雄之買賣契約，而該買賣契約亦載明系爭部分土地確為上
    訴人所購買做為道路用地，此亦為被上訴人甲○○（乙○○
    ）、丙○○等於交付價金及簽協議書前已明知之事實。再依
    彼等之協議書所涉之土地面積涉有部分，一為內埔鄉○○○○○道路如附圖之紅色部分，一為系爭部分之土地如附圖之
    綠色部分，紅色部分面積遠大於綠色部分，但紅色部分僅減
    少價金新臺幣（下同）30萬元，綠色部分則減少32萬元，經
    核計綠色部分所減少之價金正好按總價金與總面積之比例扣
    除而紅色部分則非，且綠色部分土地明載扣除原因為「道路
    使用權，如圖示綠色部分，這一段之損失」，已明載此部分
    土地之損失，而非因土地上有圍牆之損失補償，彼等間就系
    爭部分之土地即因未付租金而有解約之意至明等語，原審為
    上訴人敗訴之判決，上訴人不服提起上訴。
  (三)對被上訴人抗辯之陳述：
  1.上訴人係依據與被上訴人戊○○、辛○○之間於96年12 月
    15日所簽訂之協議書，併依戊○○及辛○○與甲○○（乙○○）、丙○○間於96年5 月5 日所簽定之協議書及民法第
    242 條規定，而為請求。
  2.被上訴人間有關麟洛鄉○○段510 號、514 號土地買賣契約
    簽定時，因未實際測量，故不知上開土地中已有部分由鄉○○○○道路，有部分中由上訴人闢為聯外道路，嗣經被上訴
    人甲○○及丙○○辦理測量時，始發現有上開情形，經上訴
    人提出早年與前地主林安雄之不動產買賣契約憑證後，被上
    訴人間始達成協議而簽定前開協議書，並以林安雄與徐錦章
    之上開契約憑證影本作為其協議書之附件，故上開契約憑證
    已成為被上訴人之協議內容而有其拘束力。
  3.被上訴人之間所簽訂之不動產買賣契約書第五條第二項，究
    其原意，應是指土地權利或面積有不符時，雙方同意以減少
    價金處理，若就此不能合意時，則解除契約。則本件被上訴
    人並未因上開土地有闢為道路之情而解約，進而協議依買賣
    價金之比例減少價金而減少價金之土地面積及位置明確載於
    協議書而附載地籍圖，足證系爭土地已因減少價金而不再屬
    被上訴人間之買賣標的物至明。
二、被上訴人部分：
  (一)被上訴人甲○○、丙○○於原審則以：坐落屏東縣麟洛鄉○○段510 號、514 號兩筆農業用土地，係被上訴人於96年3
    月31日向被上訴人戊○○、辛○○所購買，於點交時發現原
    514 號土地之地主曾與上訴人約定部分土地供上訴人做道路
    使用，故另協議：「... （如圖示綠色部份）這一段之損失
    賣方同意補貼買方新臺幣32萬元正... 。」此為買賣總價的
    減少，而非被占面積的剔除，意即買賣面積以整筆土地論之
    意，但因物有瑕疵，故由買賣雙方就此瑕疵部份，予以折讓
    、減少價金之意等語資為抗辯。
  (二)於本院則以：上訴人依據與被上訴人戊○○、辛○○於96年
    12月15日所簽定之契約書。而作為起訴之舉證，該所謂協議
    書被上訴人並未承諾，亦未答應其條件或用印。況該協議書
    是被上訴人已完成系爭土地買賣後，而由上訴人與前地主所
    訂定。依法已屬無效文書。再被上訴人同意96年5 月5 日與
    上訴人所簽定之協議書為有效文書，系爭土地坐落屏東縣麟
    洛鄉○○段510 、514 地號因權狀面積與實際面積有誤（面
    積不足）同意減少總價30萬元，應屬民法上所指之物之瑕疵
    擔保，而非違約等語置辯，並聲明：上訴人之上訴駁回。
  (三)被上訴人戊○○、辛○○於原審未為任何陳述，於本院則以
    ：本件被上訴人戊○○於原審即已表示同意於被上訴人甲○○、丙○○將系爭土地移轉登記給被上訴人時，即將所得之
    系爭土地所有權移轉給上訴人。再被上訴人戊○○、辛○○
    與被上訴人甲○○、丙○○在96年5 月5 日簽定扣價之協議
    書誤將另由鄉○○○○道路部分（協議書所示紅色部分）載
    為減少買賣價金，而將系爭土地（綠色部分）減少之面積載
    為損失補貼。惟如上所陳，系爭土地面積約為142 平方公尺
    ，按總價金與總面積之平均比計之約為32萬元，而紅色部分
    面積約為系爭土地的兩倍，但僅減少30萬元，且當時約定紅
    色部分土地日後徵收之補償費由被上訴人甲○○、丙○○領
    取，故而僅扣減30萬元補償系爭土地對上訴人，已屬二度支
    付租金，故而被上訴人同意僅收價金18萬元。
三、本件兩造雖未經爭點協議，但爭執點厥為：(一)本件上訴人所
    主張依被上訴人徐傑禎、辛○○與乙○○及被上訴人丙○○
    間之協議書，代位被上訴人徐傑禎、辛○○得向被上訴人甲○○、丙○○請求辦理系爭土地之所有權移轉登記後，再登
    記予上訴人，是否符合代位行使之要件？(二)被上訴人戊○○
    、辛○○與訴外人乙○○、被上訴人丙○○協議就514 號土
    地中之142 平方公尺按買賣價金之比例自應付價金中扣除，
    究係意將該部分土地之買賣契約解除，而由出賣人返還32
    萬元之價金，此時買受人取得該部分土地即系爭通路中之部
    分土地（占用514 號土地部分），即為無法律上之原因而受
    有利益？或雙方僅係將該部分之土地視為買賣契約中物之瑕
    疵，而由出賣人「補貼」買受人依民法第359 條規定得請求
    減少之價金，或係「補貼」依民法第360 條規定，買受人得
    請求之不履行損害賠償，抑或係基於私法自治原則，經協議
    雙方另立名目，由出賣人給付予買受人之「損失補貼」，此
    時買受人即被上訴人丙○○、訴外人乙○○基於買賣關係取
    得系爭通路部分土地之所有權，均非無法律上之原因而受利
    益？茲將本院之判斷論述如下：
  (一)按債務人怠於行使其權利時，債權人因保全債權，得以自己
    之名義，行使其權利，民法第242 條前段有明文規定，依據
    前開法文之規定，自以債務人雖有權利但怠於行使為要件。
    是債權人得以自己名義代位行使者，為債務人之權利而非自
    己之權利，若債務人自己並無該項權利，債權人自無從代位
    行使之，最高法院亦著有49年台上字第175 號判例要旨可資
    參照。又按當事人主張有利於己之事實者，就其事實有舉證
    之責任，民事訴訟法第277 條前段有明文規定，復按「民事
    訴訟如係由原告主張權利者，應先由原告負舉證之責，若原
    告先不能舉證，以證實自己主張之事實為真實，則被告就其
    抗辯事實即令不能舉證，或其所舉證據尚有疵累，亦應駁回
    原告之請求」，最高法院亦著有17年上字第917 號判例要旨
    可資參照。準此，本件上訴人主張得以代位行使債務人即被
    上訴人戊○○、辛○○之權利，就渠等對被上訴人甲○○、
    丙○○有此一權利，即應負舉證之責任。而觀諸上訴人所提
    出之卷附被上訴人戊○○、辛○○與訴外人乙○○及被上訴
    人丙○○之協議書（見原審卷第16頁至第17頁）內容，僅敘
    及「賣方戊○○、辛○○與其前手買賣之初就與鄰地麟忠段
    566 號土地訂立部分土地道路使用權（如圖示綠色部分）這
    一段之損失賣方同意補貼買方新台幣32萬元」，並未協議買
    方即被上訴人丙○○及訴外人乙○○應履行移轉該部分所有
    權之義務，此由不動產買賣契約書及土地登記謄本，即可窺
    見，被上訴人戊○○、辛○○並無將系爭土地分割移轉該部
    分所有權之意思甚明從而，被上訴人戊○○、辛○○，自亦
    無得請求被上訴人丙○○、甲○○就系爭土地辦理移轉登記
    之權利。況被上訴人甲○○亦非上開協議書之當事人，因此
    ，上訴人對於所主張被上訴人戊○○、辛○○對於被上訴人
    甲○○、丙○○有請求其辦理系爭通路為移轉所有權一事，
    既未能舉證以實其說，則其自亦無代位被上訴人戊○○、辛○○向被上訴人甲○○、丙○○為上開請求之權利可言，其
    前開主張，均無足採。
  (二)次按解釋當事人之契約，應於文義上及論理上詳為推求，不
    得拘泥字面，致失當時立約之真意，最高法院19年上字第58
    號判例可資參照，經查：觀諸上開被上訴人戊○○、辛○○
    與訴外人乙○○及被上訴人丙○○之協議書，該協議內容中
    有「這一段之損失」與「補貼」之用語，可知雙方之真意應
    非將系爭通路部分土地之買賣契約予以解除，而返還該部分
    土地之價金32萬元，而應係將系爭通路視為全部買賣標的物
    即土地之瑕疵，始「補貼」予買受人32萬元。是買賣雙方應
    未將買賣契約中有關系爭通路部分土地之買賣部分解除，從
    而，被上訴人丙○○基於買賣關係取得系爭通路部分之土地
    所有權，及訴外人乙○○基於買賣關係，有移轉系爭通路部
    分土地所有權之請求權，並依契約第4 條第5 項約定得指定
    產權移轉登記權利名義人（見第13頁），且被上訴人甲○○
    本於其與其父乙○○間之內部關係，登記為該部分土地之名
    義人，核均非無法律上之原因而受利益，自無不當得利之成
    立餘地。至出賣人「補貼」予買受人之32萬元，究係買受人
    依民法第359 條規定得請求減少之價金，或係買受人依民法
    第360 條規定，得請求之不履行損害賠償，抑或係基於私法
    自治原則，經協議雙方另立名目，由出賣人給付予買受人之
    「損失補貼」？則與本件是否成立不當得利一事無關，蓋系
    爭通路占用514 號土地部分土地之買賣契約既未經解除，則
    訴外人乙○○、被上訴人丙○○取得該部分土地之所有權，
    均有法律上之原因，無不當得利可言。是無論該32萬元之給
    付屬於何種性質，均為該部分土地之買賣關係仍然成立之前
    提下，所衍生之債務，故並不影響本院前開不當得利成立與
    否之認定，爰不論述此32萬元之屬性，附此說明。
四、從而，上訴人依民法第242 條規定，代位被上訴人戊○○、
    辛○○請求被上訴人甲○○、丙○○移轉上訴聲明所示之所
    有權，並由上訴人代為受領，為無理由，應予駁回。原審所
    為上訴人敗訴判決，理由雖有部分不同，然其結論並無二致
    ，上訴意旨指摘原判決不當，求予廢棄改判，為無理由，應
    予駁回。
五、本件事證已臻明確，兩造其餘主張陳述及所提之證據，經審
    酌後於本件判決結果無影響，爰不逐一論駁，附此敘明。
六、據上論結，本件上訴為無理由，依民事訴訟法第436 條之1
    第3 項、第449 條第2 項、第78條，判決如主文。
中    華    民    國    98    年    4     月     1    日
                  民事第二庭   審判長法  官  張世賢
                                     法  官  胡晏彰
                                     法  官  羅森德
以上正本係照原本作成。
本判決不得上訴。
中    華    民    國    98    年    4     月    1   日
                                      書記官  蘇小雅


司法院資訊處製作；財團法人民間司法改革基金會備份。
